【裁判字號】    92,簡,8
【裁判日期】    920922
【裁判案由】    公司法
【裁判全文】
臺北高等行政法院判決                                  九十二年度簡字第八號
    原      告  甲○○兼送達.
                乙○○
                丙○○
    被      告  經濟部
    代  表  人  林義夫部長）.
右當事人間因公司法事件，原告不服行政院中華民國九十一年十二月十七日院臺訴字
第○九一○○九一七九四號訴願決定，提起行政訴訟，本院判決如左：
    主  文
原告之訴駁回。
訴訟費用由原告負擔。
    事  實
一、事實概要：
    被告依公司法第二十條第四項規定，於民國九十一年四月三十日以經商字第○九
    一○二○八二六九○號函請榮南企業股份有限公司（下稱榮南公司）等於九十一
    年五月三十一日前申報八十九年度決算書表。榮南公司於九十一年五月二十六日
    具函檢送八十九年度決算書表。被告認以所送決算書表中之財務報表，於提請股
    東會承認前，未經會計師查核簽證，違反行為時公司法第二十條第二項規定，乃
    依同條第五項規定，處該公司董事即原告等罰鍰新台幣（下同）各六千元，原告
    不服，提起訴願，經遭決定駁回，遂向本院提起行政訴訟。
二、兩造聲明：
  (一)原告聲明：
    訴願決定及原處分均撤銷。
  (二)被告聲明：
    駁回原告之訴。
三、兩造之爭點：榮南公司是否有違行為時公司法第二十條第二項規定，而應處原告
    等罰鍰？
  (一)原告主張之理由：
    依行為時公司法第二十條第二項，關於公司資本額達中央主管機關所定一定數額
    以上者，其財務報表應先經會計師查核簽證，考其立法目的，係為運用、借重會
    計師之專業，協助對於公司財務健全之維護，進一步觀察，如果從立法之歷史而
    言，在政策上尚可減輕政府機關查核之負擔，並增加會計師之業務來源，當屬良
    法美意。惟公司資本額雖達中央主管機關所定一定數額以上，然因為特殊因素，
    致會計師不願為之簽證，倘仍強要該公司需持財務報表先經會計師查核簽證，則
    為強人所難。蓋該制度設計乃減輕政府負擔，而將公權力授與會計師，今會計師
    不願為簽證，政府機關應自為之，豈可因而處罰人民，本末倒置，另查榮南公司
    係因虧損超過股本，會計師不予以簽證，於此情形，主管機關實應自為查核，豈
    可遽而處罰公司負責之人。
  (二)被告主張之理由：
    1.按九十年十一月十二日修正前公司法第二十條第一項規定：「公司每屆營業年
      度終了，應將營業報告書、資產負債表、主要財產之目錄、損益表、股東權益
      變動表、現金流量表及盈餘分配或虧損撥補之議案，提請股東同意或股東會承
      認。」且同法條第二項規定：「公司資本額達中央主管機關所定一定數額以上
      者，其資產負債表、損益表、股東權益變動表及現金流量表，除公營事業外，
      並應先經會計師查核簽證。」而上開所稱一定數額，參照被告八十年六月二十
      一日經（八十）商二一五三九六號公告規定，為實收資本額三千萬元以上。又
      同法條第四項規定：「第一項書表，主管機關得隨時派員查核或令其限期申報
      ；其辦法由中央主管機關定之。」。
    2.按行為時公司法第二十條第二項規定之立法意旨，在於借重會計師之專業及人
      力，協助健全企業之會計制度，以保障投資人及債權人之權益，而財務報表需
      先經會計師簽證之規定，並不得因公司之財務狀況而有不同之處理。查本案該
      公司八十九年度虧損雖已達實收資本二分之一，董事會已依公司法第二百十一
      條規定，向股東會報告，且該次股東會（九十年五月二十日）並已通過改善財
      務結構之決議，既然公司已有繼續經營之決心，更應依法辦理決算程序，徹底
      改善財務結構，以求公司之永續經營。
    3.又依司法院釋字第二七五號解釋：「人民違反法律上義務而應受行政罰之行為
      ，法律無特別規定時，雖不以出於故意為必要，仍須以過失為其責任要件。但
      應受行政罰之行為，僅須違反禁止規定或作為義務，而不以發生損害或危險為
      其要件者，推定為有過失，於行為人不能舉證證明自己無過失時，即應受處罰
      。．．．」，所謂僅須違反禁止規定或作為義務，而不以發生損害或危險為其
      要件者，係指有作為或不作為義務，一經違反即構成行政罰之要件，是以被告
      以該公司八十九年度財務報表於提請股東會承認前，未先經會計師查核簽證，
      即有首揭法條規定之適用。
    理  由
一、按公司每屆營業年度終了，應將營業報告書、資產負債表、主要財產之財產目錄
    、損益表、股東權益變動表、現金流量表及盈餘分配或虧損撥補之議案，提請股
    東同意或股東會承認。公司資本額達中央主管機關所定一定數額以上者，其資產
    負債表、損益表、股東權益變動表及現金流量表，除公營事業外，並應先經會計
    師查核簽證。公司負責人違反第一項、第二項規定時，各處新臺幣六千元以上三
    萬元以下罰鍰，為行為時公司法第二十條第一項、第二項及第五項前段所規定。
    又經濟部亦於八十年六月二十一日以經（八十）商字第二一五三九六號公告實收
    資本額達三千萬元以上之公司，其資產負債表、損益表、股東權益變動表及現金
    流量表，除公營事業外，應先經會計師查核簽證後，提請股東同意或股東會承認
    。
二、原告等三人為榮南公司之董事，該公司實收資本總額為一億九千五百萬元，有公
    司變更登記事項卡可據。又原告依經濟部九十一年四月三十日經商字第○九一○
    二○八二六九○號函申報八十九年度決算書表時，其中資產負債表、損益表、股
    東權益變動表及現金流量表未先經會計師查核簽證，為原告所不爭執，並有榮南
    公司九十一年五月二十六日（九一）南財字第一號函附卷可稽，則榮南公司自有
    違行為時公司法第二十條第二項之規定，依同條第五項規定，自得對榮南公司之
    負責人即原告等三人處罰。
三、原告雖主張其公司資本額雖達中央主管機關所定一定數額以上，但榮南公司因虧
    損超過股本，會計師不予以簽證，於此情形，主管機關實應自為查核，豈可遽而
    處罰公司負責之人云云。但查，行為時公司法第二十條第二項規定之立法意旨在
    於借重會計師之專業及人力，協助健全企業之會計制度，以保障投資人及債權人
    之權益，該條項之適用並不因公司財務狀況不同而異。且為虧損超過股本公司，
    但其仍繼續經營，並非無法由會計師就公司資產負債表、損益表、股東權益變動
    表及現金流量表查核簽證，會計師就虧損超過股本公司查核簽證，亦係依法執行
    業務，自無均因公司虧損超過股本公司即不為榮南公司簽證之理。又法律既已明
    文規定公司資本額達中央主管機關所定一定數額以上者，其資產負債表、損益表
    、股東權益變動表及現金流量表，除公營事業外，並應先經會計師查核簽證。原
    告自不能以會計師不予簽證為由，主張被告可自行審查而毋庸會計師簽證，否則
    該須經會計師簽證之規定即成具文。況司法院釋字第二七五號解釋：「人民違反
    法律上義務而應受行政罰之行為，法律無特別規定時，雖不以出於故意為必要，
    仍須以過失為其責任要件。但應受行政罰之行為，僅須違反禁止規定或作為義務
    ，而不以發生損害或危險為其要件者，推定為有過失，於行為人不能舉證證明自
    己無過失時，即應受處罰。．．．」，所謂僅須違反禁止規定或作為義務，而不
    以發生損害或危險為其要件者，係指有作為或不作為義務，一經違反即構成行政
    罰之要件，因此榮南公司八十九年度財務報表於提請股東會承認前，既未先經會
    計師查核簽證，即有首揭法條規定之適用。縱被告得自為查核，仍不能以此據為
    原告等免為處罰之依據。原告指係因榮南公司因虧損超過股本，故會計師不予以
    簽證且主管機關可自為查核，不能遽而處罰公司負責之人一節，核非可採。
四、從而被告以榮南公司有違行為時公司法第二十條第二項之規定，依同條第五項規
    定，處原告等三人各罰鍰六千元，於法並無不合。訴願決定予以維持，亦屬妥適
    。原告主張前詞，聲請撤銷訴願決定及原處分，為無理由，應予駁回。
五、本件訴訟標的金額未逾十萬元，為適用簡易程序事件，本判決爰不經言詞辯論為
    之。
據上論結，本件原告之訴為無理由，爰依行政訴訟法第二百三十三條、第九十八條第
三項前段，判決如主文。
中      華      民      國    九十二    年      九      月    二十二    日
                        臺 北 高 等 行 政 法 院   第 三 庭
                                                    法  官  陳國成
右為正本係照原本作成。
本件以訴訟事件所涉及之法律見解具有原則性者為限，始得於本判決送達後二十日內
向本院提出上訴狀並表明上訴理由，如已於本判決宣示後送達前提起上訴者，應於判
決送達後二十日內補具上訴理由（均按他造人數附繕本），且經最高行政法院許可後
方得上訴。
中      華      民      國    九十二    年      九      月    二十三    日
                                                    書記官  王英傑


司法院資訊處製作；財團法人民間司法改革基金會備份。
